【裁判字號】    95,上更(一),146
【裁判日期】    950530
【裁判案由】    偽造文書等
【裁判全文】
臺灣高等法院刑事判決             95年度上更(一)字第146號
    上  訴  人  臺灣臺北地方法院檢察署檢察官
    上  訴  人
    即  被  告  壬○○
    被      告  辛○○○
    上二人共同
    選任辯護人  陳德峰律師
上列上訴人因被告等偽造文書等案件，不服臺灣臺北地方法院91
度訴字第955號，中華民國91年12月13日第一審判決（起訴案號
：臺灣臺北地方法院檢察署90年度偵字第9748號、第11389號、
第14162號），提起上訴，經判決後，由最高法院發回更審，本
院判決如下：
    主  文
上訴駁回。
    事  實
一、壬○○明知已陷於無資力，週轉困難之情況，自任會首，先
    後自行或利用不知情之其妻辛○○○召集下列民間互助會：
    （一）民國（下同）87年11月20日起至90年4月20日止，每
    會新臺幣（下同）3萬元，每月20日開標，採內標制，含會
    首共30會；（二）88年2月25日起至90年9月25 日止，每會3
    萬元，每月25日開標，每年加標3次（即2月10日、6月10日
    及10月10日），採內標制，含會首共40會；（三）89年7月
    15日起至92年1月15日止，每會3萬元，每月15日開標，每年
    加標3次（即3月1日、7月1日及11月1日），採內標制，含會
    首共39會；三互助會均約定於臺北市○○○路514巷59號4樓
    壬○○之住處或會員甲○○○之辦事處開標，先以虛構「阿
    英」、「阿資」、「阿珍」、「阿美」、「阿梅」等名義為
    會員，填入會單（各互助會虛構之會員，詳如附表一至三所
    示）之方式施用詐術，致使丙○○○、乙○○、己○○、庚○○、丁○○、戊○○、癸○○、徐張愛、鐘木生、郭秀月
    、甲○○○、楊吳省、連義雄、連方華、許佩琦等各該會員
    陷於錯誤，誤認壬○○有資力足以負擔會款而應允入會，並
    按月繳納會款，壬○○意圖為自己不法之所有，基於概括犯
    意，自88年1月20日起至90年1月15五日止，於附表一至三所
    示之開標日，連續利用各會員互不熟識且於投標時活會會員
    未全數到場之機會，親自或利用不知情之辛○○○向到場會
    員佯稱係受到壬○○所虛構之上開會員或未到場活會會員之
    委託投標，由其或辛○○○於紙上未署名僅填具金額，代表
    該等會員出標之金額參與競標而得標（以虛構會員名義競標
    及冒標之會員、金額均詳如附表一至三），並以此詐術，告
    知當次被冒名之會員及其他活會會員，訛稱當期會款已由他
    人所標取，致當次被冒名之會員及其他活會會員因此陷於錯
    誤，仍繼續交付活會會款予壬○○，壬○○則連續以此方法
    於三互助會共計詐得2305萬3千元（含會首收取之第一次會
    款、不含死會會款，含被冒標者所交付之活會會款），致生
    損害於丙○○○、乙○○、己○○、庚○○、丁○○、戊○○、癸○○、徐張愛、鐘木生、郭秀月、甲○○○、楊吳省
    、連義雄、連方華、許佩琦及其他活會會員。嗣於90年2月
    10日，上述附表二所示互助會投標之際，經到場之活會會員
    相互核對，發現參與競標之標單數目已超過該次會期活會之
    人數，始查知上情。
二、案經丙○○○、乙○○、己○○、庚○○、丁○○、戊○○
    、癸○○提出告訴由臺灣臺北地方法院檢察署檢察官偵查起
    訴。
    理  由
一、證據能力之說明：
（一）按被告以外之人於審判外之言詞或書面陳述，除法律有規
      定者外，不得作為證據；被告以外之人於偵查中向檢察官
      所為之陳述，除顯有不可信之情況者外，得作為證據；被
      告以外之人於審判外之陳述，雖不符前4條之規定，而經
      當事人於審判程序同意作為證據，法院審酌該言詞陳述或
      書面陳述作成時之情況，認為適當者，亦得作為證據，刑
      事訴訟法第159條第1項、第159條之1第2項、第159條之5
      第1項分別定有明文。
（二）查證人丙○○○、乙○○、己○○、庚○○、丁○○、戊○○、癸○○、徐張愛、鐘木生、郭秀月、甲○○○、楊
      吳省、連義雄、連方華、許佩琦等人於偵查中所為之證述
      ，固均屬被告以外之人於審判外之言詞陳述。惟證人丙○○○等人於偵查中所為之陳述，並無顯有不可信之情況，
      且被告於本院審判程序對檢察官起訴書所舉之供述證據之
      證據能力表示無意見同意作為證據（見本院95年4月17日
      準備程序筆錄），本院審酌該等筆錄作成時之狀況亦認為
      適當，依刑事訴訟法第159條之1第2項、第159條之5第1項
      規定，證人丙○○○等人於偵查中所為之陳述自有證據能
      力，合先敘明。
二、上訴人即被告壬○○部分：
（一）上揭犯罪事實，業據被告壬○○坦承不諱，核與證人丙○○○、乙○○、己○○、庚○○、丁○○、戊○○、癸○○、徐張愛、鐘木生、郭秀月、甲○○○、楊吳省、連義
      雄、連方華、許佩琦等於偵審時證述情節相符，並有互助
      會單影本及90年2月（原判決誤載為3月）22日下午在臺北
      市中山區調解委員會調解時重新繕寫之會單影本各3張在
      卷可稽（偵字第9748號偵查卷第16至17頁，原審卷第100
      至102頁），被告壬○○於事先即以虛構之會員參與互助
      會，且於各該互助會均於首數會即以假名參與競標而得標
      ，於附表一所示之該會以假名競標及冒標其他活會會員會
      款後無法繳納會款時，又招攬附表二所示之互助會，於第
      二會重施故技後，再招攬附表三所示之互助會，足見其於
      招攬各互助會之初，即有詐欺之犯意，而其復自承有冒用
      他人名義由其親自或委託不知情之其妻辛○○○參與競標
      ，且向該被冒用人收取會款，則本件被告壬○○連續詐欺
      事證明確，自應依法論科。
（二）核被告壬○○所為，係犯刑法第339條第1項之詐欺取財罪
      。其委由不知情之被告辛○○○實施犯罪行為部分，為間
      接正犯。被告壬○○以捏造之假名得標時之詐欺行為之對
      象為其他活會會員，而冒用會員名義得標時之詐欺行為，
      所詐欺對象則包括當次被冒標之活會會員、前次被冒標之
      會員及其他活會會員，均為同種想像競合犯之關係，依刑
      法第55條之規定，應從一重之詐欺取財罪處斷。其先後多
      次犯行，時間緊密，犯罪構成要件相同，顯係基於概括犯
      意為之，為連續犯，依刑法第56條規定，以一罪論，並加
      重其刑。至被告壬○○雖曾辯稱：伊自知無法按期運作系
      爭三組互會，且愧於曾以他人名義冒標系爭互助會款，即
      以90年4月7日自首狀向原審檢察署自首，並自承願接受法
      律制裁，並再於同年5月28日提出刑事自首補充陳述狀說
      明各互助會內容與冒標事宜，伊已依規定於檢察官偵查前
      自首云云，然查被告壬○○雖係於90年4月17日向臺灣臺
      北地方法院檢察署檢察官提出自首狀，有該自訴狀上之該
      署收文章日期戳印在卷可稽（90年度偵字第9478號偵查卷
      第1頁），惟告訴人丁○○則早於90年3月6日即具狀向臺
      灣臺北地方法院檢察署檢察官提出告訴指稱被告壬○○、
      辛○○○以召集互助會後冒標之方式為詐欺取財，亦有告
      訴狀上之該署收文章日期戳印在卷可憑（90年度發查字第
      500號偵查卷第1頁），是本案受理告訴人丁○○告訴之臺
      灣臺北地方法院檢察署承辦檢察官早於被告壬○○自首前
      ，即已知悉被告壬○○之犯罪事實，足認被告壬○○前開
      提出自首狀尚不符合自首之要件，不能依據刑法第62條減
      輕其刑，附此敘明。
（三）原審以被告壬○○犯詐欺罪事證明確，適用刑法第56條、
      第339條第1項及罰金罰鍰提高標準條例第一條前段（原審
      判決漏引刑法第55條），審酌被告壬○○犯罪動機、目的
      、手段及詐欺之次數、詐得之金額高達2305萬3千元且尚
      未與全部被害人等達成和解並賠償其等所受之損害，及被
      告犯罪後坦承犯行，態度尚稱良好等一切情狀，量處被告
      壬○○有期徒刑1年，另敘明公訴意旨所指涉嫌偽造文書
      部分行為尚屬不能證明，惟不另為無罪之諭知（詳後述）
      ，經核其認事、用法均無不合，量刑均屬妥適。檢察官循
      告訴人之聲請，以被告壬○○有多次詐欺犯行，而所詐欺
      取得之款項又高達2300餘萬元云云，原審量刑顯屬過輕；
      被告壬○○上訴意旨主張原審量刑過重，指摘原判決不當
      ，均無理由，應予駁回。
（四）原審不另為無罪諭知部分：
    1.公訴意旨另以：被告壬○○虛構「阿英」、「阿資」、「
      阿珍」等假會員，並未經會員徐張愛、連義雄、許佩琦、
      許景順等人之同意，而假冒該等會員名義，偽簽活會會員
      署名，並填具標金，參與競標，或於投標時在標單上偽填
      競標利息金額，而向其他會員詐稱係別人投標，依民間互
      助會之習慣或特約，該標單係表示被告壬○○所指之名義
      人願以所書利息金額標取會款之意因認被告壬○○尚涉有
      刑法第216條、第220條第1項、第210條之行使偽造私文書
      罪嫌云云。
    2.按刑法上之偽造文書罪，以無制作權人，冒用他人名義而
      制作內容不實之文書，足以生損害於公眾或他人為要件，
      故偽造文書，必其內容不實，且足以辨別係以他人之名義
      所制作，始足構成，民間互助會之標單，若僅填寫金額而
      未書寫標會者之姓名或其代號，無從辨別或表示投標之會
      員係以何人之名義所制作，或文書上並未冒偽他人名義為
      製作名義人，僅誆稱係他人所製作者，不具文書之形式本
      質上屬於欺罔行為，尚難認為係私文書或準文書相當，而
      具備偽造文書之成立要件（最高法院90年度台上字第3399
      號判決、91年度台上字第38八號判決意旨參照）。
    3.訊據被告壬○○堅決否認曾於冒標時在標單上偽簽投標者
      之署名，供稱其僅記載標金於紙上而參與競標等語，核與
      被告辛○○○所供情節一致，並經證人癸○○於原審證稱
      其所見被告壬○○委託辛○○○代寫標單時，其上均未寫
      名字等語（原審卷第66、67頁），證人詹廖寶珠亦於原審
      到庭證稱其參與競標，於標單上只寫金額沒有寫名字無訛
      （原審卷第120頁），則依該等互助會會員競標之習慣，
      並未規定要記載參與競標者之姓名，被告辯稱冒標時僅記
      載金額未記載姓名等語，堪可採信。至被告壬○○雖係向
      到場會員佯稱受虛構之會員或未到場活會員委託投標，惟
      其並未具體表明係受何人託標乙節，業據證人甲○○○證
      述明確（見本院95年5月17日審判程序筆錄），故尚難認
      被告壬○○已表明其或辛○○○所寫之標單係為某人之標
      單，是在場之其他投標者或會員應無從辨別係某一會員參
      與標會（此即最高法院發回意旨第一點所指摘之事項），
      併予敘明。此外，亦查無積極證據足以證明被告壬○○於
      冒標時曾記載投標者之姓名，自難另論以偽造文書罪，惟
      因依公訴意旨認與上揭詐欺取財行為具有牽連犯之裁判上
      一罪關係，該未能證明犯罪部分，原審爰不另為無罪之諭
      知。
三、被告辛○○○部分：
（一）公訴意旨略以：被告辛○○○與被告壬○○係夫妻，明知
      已陷於無資力，週轉困難之情況，竟與被告壬○○基於不
      法所有之概括犯意聯絡，由壬○○擔任會首，召集前揭互
      助會，亦曾由被告辛○○○主持開標，致各該會員陷於錯
      誤而分別加入上開互助會，並按月繳納會款，復於前揭標
      會期間，利用活會會員多未實際到場投標之機會，在未受
      活會會員委託之情況下，自88年6月10日起，先後多次於
      附表一、二、三所示之時間偽造未經署名之標單，參與競
      標，得標後逕向會員收取會款，並佯稱係某會員得標，使
      其餘活會會員不疑有他，誤信確有上開會員得標之情，而
      如數交付，致生損害前揭活會會員，因認被告辛○○○涉
      有共同詐欺、行使偽造私文書罪嫌云云。
（二）按犯罪事實應依證據認定之，無證據不得認定犯罪事實。
      又不能證明被告犯罪者，應諭知無罪之判決，刑事訴訟法
      第154條第2項、第301條第1項分別定有明文。又事實之認
      定，應憑證據，如未能發現相當證據，或證據不足以證明
      ，自不能以推測或擬制之方法，為裁判基礎。又告訴人之
      告訴，係以使被告受刑事訴追為目的，是其陳述是否與事
      實相符，仍應調查其他證據以資審認。又認定犯罪事實所
      憑之證據，固不以直接證據為限，間接證據亦應包含在內
      ，惟採用間接證據時，必其所成立之證據，在直接關係上
      ，雖僅足以證明他項事實，而由此他項事實，本於推理之
      作用足以證明待證事實者，方為合法，若憑空之推想，並
      非間接證據；而認定不利於被告之事實，須依積極證據，
      苟積極證據不足為不利於被告事實之認定時，即應為有利
      於被告之認定，更不必有何有利之證據（最高法院32年上
      字第67號、30年上字816號、40年台上字第86號、52年台
      上字第1300號判例參照），
（三）檢察官認被告辛○○○涉有右揭罪嫌，無非以被告辛○○○曾招攬前揭互助會並曾主持開標事宜，有證人庚○○、
      己○○、丁○○、癸○○、詹廖寶珠、甲○○○、連義雄
      、楊吳省、郭秋月、丙○○○之證詞為據，被告壬○○於
      90年2月（原判決誤載為3月）22日在臺北市中山區調解委
      員會所重新製作之互助會單上載明「妻子辛○○○合同起
      會及代收會款」字樣，有互助會單在卷可參，且證人李陳
      英及丁○○均證稱被告壬○○曾表示該等互助會係由被告
      辛○○○冒標為其論據。訊據被告辛○○○固坦承曾為其
      夫即被告壬○○招攬互助會員加入，並於其夫沒空時幫忙
      主持開標一事，惟堅決否認有何詐欺及偽造文書犯行，辯
      稱：該等互助會會員名稱均係其夫所告知，並不知係其夫
      所捏造，且經其夫告知其他會員委託代標，並不知係冒標
      之情事等語。
（四）經查：
    1.核諸證人庚○○、己○○、丁○○、癸○○、詹廖寶珠、
      甲○○○、連義雄、楊吳省、郭秋月、丙○○○之證詞，
      均僅能證明被告辛○○○曾對其等招攬參與前揭互助會及
      收取會款，並曾主持開標之事實，惟對於被告壬○○所為
      虛構會員參與互助會一事，並無積極證據足以證明。又被
      告壬○○雖供稱曾委託被告辛○○○代其他活會會員競標
      ，且證人癸○○雖到庭證稱伊到場競標時，見被告辛○○○、壬○○二人為他人競標，有時由被告壬○○告知被告
      辛○○○該標單是何人委託，於競標前被告辛○○○至房
      間寫好後再拿出來，上面沒有寫名字，數目均不相同，有
      時由被告辛○○○自己去寫，每次競標時他們二人都寫4
      、5張標單參與競標，其上都沒有寫名字等語（見原審卷
      第66、67頁），既被告壬○○供稱其並未告知其妻辛○○○係冒標，且亦有他人確實委託被告壬○○、辛○○○代
      為競標而得標，況被告辛○○○與被告壬○○為夫妻關係
      同財共居，相互幫忙合會事宜亦與常理相符，故尚難僅憑
      證人癸○○曾見被告辛○○○受託為他人競標，或被告壬○○雖共計冒標26次，詐得金額逾2300萬元等情，即推認
      被告辛○○○確實知悉其夫係未經該會員同意而以該活會
      會員名義參與競標（此即為最高法院發回意旨第二點所指
      摘之事項）。
    2.至被告壬○○前揭於調解後重新製作之互助會單上雖載明
      「妻子辛○○○合同起會及代收會款」，惟該互助會單查
      係於被告壬○○所發起上揭民間互助會倒會後調解時所書
      立，並非於發起或標會時製作之文書，本即不得為認定被
      告辛○○○是否犯罪之直接證據，又該重新製作文書內容
      ，僅載及被告辛○○○參與該互助會活動之事實，亦未指
      明被告辛○○○於該互助會招攬及進行過程，確有何詐欺
      或偽造文書行為之實施，尚難僅憑被告壬○○所書寫前揭
      遽認被告辛○○○確實對被告壬○○冒標、虛構會員之事
      知情。
    3.證人李陳英與其子丁○○雖稱被告壬○○曾於90年2月10
      日當晚至伊等家中表示係被告辛○○○冒標，由其代為善
      後云云，惟核諸證人李陳英、丁○○上開陳述內容，渠等
      僅間接由被告壬○○轉述而知悉，係屬傳聞證據，被告壬○○於坦承犯行後否認被告辛○○○知悉其犯行，且供稱
      當時去道歉時，係坦承自己偷標，與證人李陳英及其子丁○○證述情節不一，則證人李陳英與丁○○轉述他人見聞
      之該傳聞證據尚難逕採為判決之基礎。另證人丁○○雖於
      原審證稱於90年2月10日代表其父乙○○標會，由辛○○○主持開標，發現活會人數與投標人數不符，提出質疑，
      被告辛○○○告知是會員有人標走，怕先生知道，所以作
      個假象等語（原審卷第112頁、第124頁），惟證人丁○○
      前曾證稱：「（問：去標會時何人主持？）沒有人，他們
      夫妻都沒有到，他們是委託甲○○○的辦事處。」（見原
      審91年11月28日筆錄），核與證人甲○○○證述90年2月
      10日開標時，被告壬○○、辛○○○並未到場開標等情相
      符（見本院95年5月17日審判程序筆錄），堪認90年2月10
      日開標之日被告辛○○○並未到場主持開標，故證人丁○○指稱90年2月10日係由被告辛○○○主持開標，並向其
      坦承有人冒標云云，顯與事實不符，自不得據為不利於被
      告辛○○○之認定（此即為最高法院發回意旨第二點所指
      摘之事項）。
（五）綜上所述，檢察官所舉之證據均不足以證明被告辛○○○
      確有與被告壬○○共同實施詐欺犯罪或有偽造文書行為。
      此外，復無其他積極證據足證被告辛○○○確有公訴意旨
      所指之犯行，原審因認被告辛○○○犯罪尚屬不能證明，
      依法為被告辛○○○無罪之諭知，經核並無不合，檢察官
      上訴意旨仍執前詞，以被告辛○○○曾參與招攬互助會、
      收取會款及曾主持開標，足證與被告壬○○間具有共同正
      犯關係為由，仍認被告辛○○○應成立犯罪，指摘原判決
      不當，為無理由，應予駁回。。
據上論斷，應依刑事訴訟法第368條，判決如主文。
本案經檢察官邱美育到庭執行職務。
中    華    民    國    95    年    5     月    30    日
                  刑事第八庭審判長法  官  楊炳禎
                                  法  官  陳國文
                                  法  官  江國華
以上正本證明與原本無異。
如不服本判決，應於收受送達後10日內向本院提出上訴書狀，其
未敘述上訴之理由者並得於提起上訴後10日內向本院補提理由書
（均須按他造當事人之人數附繕本）。
                                  書記官  廖素花
中    華    民    國    95    年    6     月    1     日
附錄：本案論罪科刑法條全文
刑法第三百三十九條
意圖為自己或第三人不法之所有，以詐術使人將本人或第三人之
物交付者，處五年以下有期徒刑、拘役或科或併科一千元以下罰
金。
以前項方法得財產上不法之利益或使第三人得之者，亦同。
前二項之未遂犯罰之。


司法院資訊處製作；財團法人民間司法改革基金會備份。
